【裁判字號】    99,事聲,38
【裁判日期】    990913
【裁判案由】    聲明異議
【裁判全文】
臺灣臺南地方法院民事裁定              99年度事聲字第38號
異  議  人  吳世章
代  理  人  盧柏岑律師
相  對  人  潤泰創新國際股份有限公司
法定代理人  劉忠賢
代  理  人  郭哲華律師
上列當事人間因請求假扣押事件，異議人對於中華民國99年4月
27日本院司法事務官所為99年度司裁全字第522號裁定提出異議
，本院裁定如下：
    主    文
異議駁回。
異議程序費用由異議人負擔。
    理    由
一、按民事訴訟法第240條之4第1項至第3項分別規定：「當事人
    對於司法事務官處理事件所為之終局處分，得於處分送達後
    10日之不變期間內，以書狀向司法事務官提出異議。」、「
    司法事務官認前項異議有理由時，應另為適當之處分；認異
    議為無理由者，應送請法院裁定之。」、 「法院認第1項之
    異議為有理由時，應為適當之裁定；認異議為無理由者，應
    以裁定駁回之。」。 本件異議人係於民國99年5月18日收受
    本院司法事務官於99年4月27日所為99年度司裁全字第522號
    假扣押裁定書，此有送達證書附在前揭假扣押卷宗可稽，業
    經本院調閱該卷宗查屬實。 異議人不服上開裁定乃於99年5
    月25日具狀提出異議，依前開規定，本院自應就司法事務官
    所為之裁定，審究聲明異議人之異議有無理由，合先敘明。
二、異議人異議意旨略以：
（一）相對人聲請假扣押「應」釋明請求及假扣押原因，不得以
      擔保補釋明之欠缺：
    1.為避免一方有資力之當事人任意請求扣押他方當事人之資
      產，使他方遭不當限制，修改後之民事訴訟法第526條第1
      、2項規定：「請求及假扣押之原因，應釋明之。」、「
      前項釋明如有不足，而債權人陳明願供擔保或法院認為適
      當者，法院得定相當之擔保，命供擔保後為假扣押。」。
    2.準此，債權人「應」先善盡釋明責任，而釋明仍有「不足
      」者，始得以供擔保補釋明之不足；倘債權人未盡釋明之
      責任，亦即釋明有欠缺者，縱債權人陳明願供擔保，亦不
      得以擔保補釋明之「欠缺」，而不應裁准聲請。實務見解
      向認為：請求及假扣押之原因，應釋明之；前項釋明如有
      不足，而債權人陳明願供擔保或法院認為適當者，法院得
      定相當之擔保，命供擔保後為假扣押。92年2月9日修正公
      布之民事訴訟法第526條第1項、第2項規定甚明。 所謂假
      扣押之原因，依同法第523條第1項規定，係指日後有不能
      強制執行或甚難執行之虞或應在外國為強制執行之情形，
      如債務人浪費財產，增加負擔，或就其財產為不利益之處
      分，將成為無資力之狀態，或將移住遠地、逃匿無蹤、隱
      匿財產等是。債權人就假扣押之原因，依法有釋明之義務
      ，亦即須提出可使法院信其主張為真實之證據，必待釋明
      有所不足，而債權人陳明願供擔保或法院認為適當者，法
      院始得定相當之擔保，命供擔保後為假扣押，若債權人未
      釋明假扣押之原因，即不符假扣押之要件。
（二）相對人並未提出可供即時調查之證據釋明「請求」：
    1.按保全程序固非本案審理程序，而不必審認債權人之本案
      債權是否確實存在，然法條規定聲請人「應」釋明「請求
      」，亦即聲請人仍應提出可供即時調查之證據，使法院相
      信其請求權存在。
    2.相對人提出「股東協議書」釋明「請求」。暫不論兩造對
      於異議人有無授權他人簽署「股東協議書」之爭執。就「
      股東協議書」之形式觀察，其第1係記載「 乙方（異議人
      ）應盡最大努力促使生耀光電於美國上市，若因故無法於
      本投資協議書簽訂後兩年內完成上市計畫，於甲方（相對
      人）完全履行本協議書第4條之前提下，甲方得於98年12
      月31日前要求乙方洽特定人按甲方原投資金額加計年息百
      分之7， 向甲方買回其當時所持有之生耀光電或控股公司
      股份。」。
    3.然查，上開條款明訂相對人提出請求有兩前提：(1)「若因
      故無法於本投資協議書簽訂後兩年內完成上市計畫」；(2)
      且「甲方完全履行本協議書第4條」。 相對人並未提出任
      何可供即時調查之證據，釋明「相對人已完全履行本協議
      書第4條」，而得提出請求。
    4.況查，假設符合請求前提之情形，該條款係明定「甲方得
      於98年12月31日前要求乙方洽特定人按甲方原投資金額加
      計年息百分之7， 向甲方買回其當時所持有之生耀光電或
      控股公司股份。」，條文僅記載相對人得在98年12月31日
      前提出請求，且請求之內容為「請求乙方洽特定人向甲方
      買回」（但未規定「乙方洽特定人向甲方買回應於何時完
      成」）。要之，乙方負擔者為「洽特定人之行為義務」，
      而非「乙方有義務自行買回」。然相對人卻將條文曲解為
      「甲方得請求乙方在98年12月31日買回」，據此主張其對
      異議人有此7,359萬之買回請求權云云，顯然有誤。
    5.相對人既未釋明其符合該條款請求「乙方洽特定人」之兩
      前提，又未釋明異議人有買回義務，其顯未釋明「請求」
      ，相對人之聲請與假扣押之要件不符，應予駁回。
（三）相對人未提出可供即時調查之證據釋明「假扣押之原因」
      ：
    1.按所謂假扣押之原因，係指「日後有不能強制執行或甚難
      執行之虞或應在外國為強制執行之情形，如債務人浪費財
      產，增加負擔，或就其財產為不利益之處分，將成為無資
      力之狀態，或將移住遠地、逃匿無蹤、隱匿財產等是」，
      此有民事訴訟法第523條及最高法院前開94年度台抗字第
      463號裁定闡述甚明。
    2.債權人要扣押限制債務人之財產，本應經法院實體審認債
      權人之實體權利存在，始得為之。然為避免債務人不當減
      少財產，因而創設保全制度，使債權人之請求未經法院實
      體審理認定成立，即得先限制凍結債務人之資產，因此法
      律要求債權人必須釋明「假扣押之原因」，始能准許假扣
      押，以免不當限制債務人常態的使用資產。本件相對人釋
      明「假扣押原因」之唯一資料為益通公司「內部人持股轉
      讓事前申請表」。相對人稱：異議人及其配偶在98年10月
      19日將其持有之益通公司股份贈與他人，有隱匿轉讓財產
      之行為云云。
    3.查異議人之配偶與「股東協議書」毫無關連，並非本件債
      務人，相對人不應任意牽連。
    4.從益通公司「內部人持股轉讓事前申請表」之記載內容可
      知：異議人並未轉讓名下益通股份（當時237,921股）。
      98年10月19日是從異議人歷年信託的「信託財產」，將配
      股孳息移轉給受益人。
      (1)異議人當時信託財產為益通股份70萬股，因配股孳息增
        為951,885股。 受託人依信託契約之受益權比例，將配
        股孳息89,959股移轉給受益人吳修賢、 161,926股移轉
        給受益人吳盈慧（兩人均為異議人子女）。信託財產仍
        維持益通股份70萬股，並未變更。（異議人之配偶情形
        亦同，自有股份未變更，信託財產為益通股份35萬股，
        受託人依信託契約將配股孳息移轉給受益人，信託財產
        維持益通股份35萬股）。
      (2)異議人及其配偶早在95年6月21 日起即陸續與日盛銀行
        簽署信託契約，陸續移轉90萬股益通股份為信託財產，
        約定「信託財產本金自益，孳息收益（配股、配息）依
        受益比例給子女」，受託人日盛銀行應於取得配股孳息
        後5個營業日內， 將配股孳息分配給子女（附表：異議
        人信託益通股份統計表。 附件4：Ｚ0000000000信託契
        約）。信託期滿後之信託財產本金仍為異議人及其配偶
        所有。要之，98年10月19日之移轉，是受託人依信託契
        約之約定，將孳息配股移轉給受益人，並非因接獲相對
        人來函而轉讓財產，完全未影響異議人之財產。相對人
        據此宣稱相對人有「隱匿」或「浪費」財產，據此稱本
        件有「假扣押之原因」云云，顯有錯誤。
      (3)依據附件5益通公司「內部人持股異動申報表」。 在98
        年9月時，異議人名下之自有股數為64,066股， 信託股
        數為70萬股。98年10月19日時，異議人名下之自有股數
        為237,921股，信託股數為70萬股。99年4月時，異議人
        名下之自有股數為437,921股，信託股數為50萬股。 兩
        相對照，異議人現在（99年4月未變） 持有且具有相當
        價值之益通股份數（937,921股），還高於98年9月當時
        持股數（764,066股）， 足證異議人並未隱匿、移轉資
        產。
      (4)又異議人所有之70萬股益通公司信託財產，即將於99年
        5月26日期滿， 為免債務人不必要的疑慮，異議人決定
        不再信託，使信託財產回到異議人名下，併予敘明。
（四）異議人之資產不減反增，可證明本件無「假扣押原因」。
      除益通股份外，異議人其他主要資產，從98年9月迄今（
      99年）也是「不減反增」或「未變動減少」，可證明異議
      人毫無浪費財產，增加負擔，或就其財產為不利益之處分
      等情，而無「假扣押之原因」。
    1.異議人使用之合作金庫臺南分行帳戶， 從98年8月31日時
      的存款797,103元，至99年3月5日增為9,662,344元。嗣後
      認購5百萬元基金（第一金亞洲）， 目前該帳戶內金額超
      過1千萬元 （現金5,051,166元加上5,025,000的基金投資
      ）。
    2.異議人在98年9月時，持有基益企業股份有限公司3,009,2
      90股，在99年5月時亦同，仍持有3,009,290股，並未變動
      減少。
    3.異議人在98年9月時，持有志盈投資股份有限公司120,016
      股，在99年5月時亦同，仍持有120,016股，並未變動減少
      。
    4.異議人在98年9月時，持有佑盈投資股份有限公司494,360
      股，在99年5月時亦同，仍持有464,360股，並未變動減少
      。
    5.異議人在98年9月時，持有益通動能科技股份有限公司315
      ,000股，在99年5月時亦同，仍持有315,000股，並未變動
      減少。
    6.異議人在98年9月時，持有宇通光能股份有限公司1,100,0
      00股，在99年5月時亦同，仍持有1,100,000股，並未變動
      減少。
    7.異議人使用之合作金庫臺南分行外幣帳戶， 在98年8月時
      ，該帳戶內有美元3,154.48元即 新臺幣100,943元（底下
      均已匯率32元新臺幣且四捨五入計算）， 至99年4月止，
      該帳戶內有美元977,318元即新臺幣31,274,176元。 換言
      之，異議人知悉本件爭議後，外幣帳戶內之金額從10萬餘
      元增加為3127萬餘元，增加約310倍之多。
    8.98年8月時，異議人之證券存摺內僅有益通公司之股份64,
      066股。 嗣後分別在98年10月16日因益通公司發放股利，
      劃撥配發173,855股而增為237,921股， 在99年1月19日因
      信託到期匯撥200,000股而增為437,921股， 在99年5月26
      日又因另一信託到期匯撥500,000股而增加為937,921股。
      換言之，從異議人知悉本件爭議後，異議人持有甚具價值
      的益通公司股份數從64,066股增加為937,921股， 增加約
      15倍之多。
（五）事實上，異議人於取得假扣押裁定後，立即提供現金7,35
      9萬元為債權人供反擔保， 此亦可證明異議人確無任何隱
      匿、浪費資產之行為，相對人任意請求扣押限制異議人之
      資產，影響異議人之正常持有及限制資產的正常使用，顯
      不適法。
（六）綜上所陳，僅從文件之形式上觀察，即可認定相對人並未
      釋明「請求」及「假扣押原因」，原裁定未察，遽予裁准
      ，認事用法顯有違誤，爰請求廢棄原裁定等語。
三、按債權人聲請假扣押，就請求及假扣押之原因，均應釋明之
    。前項釋明如有不足，而債權人陳明願供擔保或法院認為適
    當者，法院得定相當之擔保，命供擔保後為假扣押，民事訴
    訟法第526條第1項、第2項定有明文。 故債權人就假扣押之
    原因全未釋明時，固不得以供擔保代之，惟如已釋明，僅係
    釋明不足，法院自仍得命債權人供擔保後為假扣押。至於所
    謂假扣押之原因，依同法第523條第1項規定，係指有日後不
    能強制執行或甚難執行之虞而言；其情形本不以債務人浪費
    財產，增加負擔或就其財產為不利益之處分，將達於無資力
    之狀態，或債務人移住遠處、逃匿無蹤或隱匿財產為限。又
    稱釋明者，僅係法院就某項事實之存否，得到大致為正當之
    心證，即為已足，此與證明須就當事人所提證據資料，足使
    法院產生堅強心證，可確信其主張為真實者，尚有不同，有
    最高法院99年度台抗字第53、170、175號裁定意旨可資參照
    。
四、經查：
（一）本件相對人聲請假扣押而主張請求之事實，業據其提出公
      司登記資料、董事會議紀錄、投資協議書、換股證明、股
      東協議書、存款憑條、匯款回條聯、重大訊息公告及債務
      人函等為證，可認為相對人就本案請求之原因事實已為相
      當之釋明。次按假扣押裁定之執行名義，性質上僅係保全
      執行，並不生確定請求權存否之效力，債務人對其請求之
      存否如有爭執，得聲請法院命債權人於一定期間內起訴，
      以謀解決，此有最高法院84年台上字第1363號裁判意旨參
      照。故異議人雖稱相對人既未釋明其符合系爭股東協議書
      條款請求「乙方洽特定人」之兩前提，又未釋明異議人有
      買回義務云云，然揆諸上開說明，就異議人與相對人間是
      否有買回所持有之生耀光電或控股公司股份之請求權存在
      ，當事人間如有爭議，自需另行起訴確定，始為正辦。
（二）又就假扣押之原因即異議人有何日後不能強制執行或甚難
      執行之虞等情形，相對人業於假扣押聲請狀中就假扣押之
      原因加以述明，並提出內部持股轉讓事前申報表、債權人
      函等以為釋明，且異議人亦自承與其配偶 早在95年6月21
      日起即陸續與日盛銀行簽署信託契約，陸續移轉90萬股益
      通股份為信託財產，而受託人日盛銀行應於取得配股孳息
      後5個營業日內，將配股孳息分配給子女等語； 是本件依
      相對人所提上開證據資料，本院雖認相對人對假扣押之原
      因釋明尚有不足，惟按請求及假扣押之原因之釋明如有不
      足，而債權人陳明願供擔保或法院認為適當者，法院得定
      相當之擔保，命供擔保後為假扣押， 民事訴訟法第526條
      第1、2項定有明文，相對人對假扣押之原因既已有為前揭
      之釋明，雖其釋明尚有未足，然相對人於假扣押聲請狀已
      陳明願供擔保以補釋明之不足，依法仍得准予假扣押。
（三）綜上，原裁定准許相對人假扣押之聲請，於法並無不合。
      聲明異議意旨指摘原裁定不當，求予廢棄，非有理由，不
      應准許。
五、從而，本院民事執行處司法事務官裁定准許相對人假扣押之
    聲請，經核認事用法，並無不合，異議人猶執前詞指摘原裁
    定不當，求予廢棄，為無理由，應予駁回。
六、依民事訴訟法第240條之4第3項後段、第95條、第78條，裁
    定如主文。
中    華    民    國    99    年    9     月    13    日
                          臺灣臺南地方法院民事第二庭
                                法  官  王 獻 楠
以上正本證明與原本無異。
如不服本裁定，應於送達後10日內向本院提出抗告狀，並繳納抗
告費用新台幣1,000元。
中    華    民    國    99    年    9     月    13    日
                                書記官  李 鎧 安

司法院資訊處製作；財團法人民間司法改革基金會備份。
